【裁判字號】    89,台上,2212
【裁判日期】    890929
【裁判案由】    損害賠償
【裁判全文】
最高法院民事判決                              八十九年度台上字第二二一二號
    上  訴  人  丁○○
                乙○○
    共      同
    訴訟代理人  戴森雄律師
                呂榮海律師
    被 上訴 人  丙○○
    兼      右
    法定代理人  甲  ○
    共      同
    訴訟代理人  尤美女律師
                蔡志雄律師
右當事人間請求損害賠償事件，上訴人對於中華民國八十八年四月二十七日台灣高等
法院更審判決（八十六年度訴更(二)字第一四號），提起上訴，本院判決如左：
    主  文
原判決除假執行部分外廢棄，發回台灣高等法院。
    理  由
本件被上訴人主張：被上訴人甲○之夫即被上訴人丙○○之父魏詩昀於民國七十九年
六月二十五日死亡。上訴人乙○○、丁○○為魏詩昀之母或兄長，二人竟意圖為自己
不法之所有，利用乙○○保管魏詩昀之印鑑、信託憑證及定期存單之機會，甫於魏詩
昀過世，即先後於七十九年六月二十八日、同年七月五日盜領其存款本息（扣除所得
稅、印花稅）共新台幣（下同）二百二十三萬零一百四十三元（以下記載金額，未標
示為美金者，均指新台幣），及美金三千二百二十八元八角，詳如原判決附表（下稱
附表）二所示。被上訴人二人為魏詩昀之繼承人，因上訴人之不法行為，致應繼承系
爭存款本息之權利受損害等情。爰依侵權行為之法律關係，求為命上訴人連帶給付如
附表一所示之金額及利息之判決。
上訴人則以：附表二所示銀行存款本息，係上訴人乙○○所有，而以魏詩昀之名義存
入，雙方係屬信託關係。（上訴人於更二審中已不主張信託關係），縱無信託關係，
亦係通謀虛偽意思表示，系爭存款仍為上訴人乙○○所有。魏詩昀生前因健康欠佳，
尚且不能支應自己之生活費及醫療費，豈有餘裕儲蓄﹖且魏詩昀生前既將其存摺及印
章交由上訴人乙○○保管，並授權使用，乙○○自屬有權領取。至於上訴人丁○○僅
陪年邁之乙○○領取其自己之存款，尤不成立共同侵權行為。又乙○○領取該款後，
支付魏詩昀之喪葬費共一百零五萬元，縱認系爭存款為魏詩昀之遺產，乙○○對其繼
承人即被上訴人亦有返還請求權，自得主張抵銷等語，資為抗辯。
原審為如被上訴人聲明之判決，無非以：按附帶民事訴訟之被告，不以刑事被告為限
，即依民法負賠償責任之人，亦包括在內，此觀刑事訴訟法第四百八十七條第一項之
規定自明。查原法院八十年度上訴字第四三四五號刑事判決諭知被告丁○○無罪，乙
○○自訴部分不受理，經上訴最高法院後，僅就上訴人丁○○無罪部分撤銷發回更審
，至於上訴人乙○○自訴部分不受理之上訴，則經最高法院駁回上訴確定在案。最高
法院就上訴人丁○○無罪部分發回原法院後，乙○○雖非刑事被告，但仍屬依民法規
定應負連帶賠償責任之共同侵權行為人。而原法院八十一年度上更(一)字第三三六號刑
事判決，亦認定上訴人乙○○與丁○○就行使偽造私造私文書以提領系爭存款之行為
，有犯意聯絡，行為分擔，二人均為共同正犯，被上訴人於該刑事訴訟程序終結前，
併列乙○○為被告，提起附帶民事訴訟，請求回復其損害，並無不合。再按，原告提
起刑事附帶民事訴訟，如因不合法而經駁回確定，依民法第一百三十一條之規定，時
效固不因之而中斷；惟其所提起之附帶民事訴訟雖不合法，但於其提出訴狀於法院並
送達於被告時，可解為已對於被告為履行之請求，如原告於民法第一百三十條所定之
六個月內另行起訴者，仍應視為時效於訴狀送達時中斷（最高法院六十二年度台上字
第二二七九號、七十一年度台上字第一七八八號判例參照）。經查，本件被上訴人甲
○於七十九年七月三日向台灣台北地方法院檢察署提出告訴，陳稱：「告我夫之兄丁
○○，因我夫錢存在中國信託公司，我夫於六月二十五日過世，他於六月二十八日將
錢取走」等語；復於同年八月一日補具告訴理由狀，載明：「……告訴人於七十九年
六月三十日至北市○○○路○段八三號中國信託公司城中分公司洽詢先夫定期存款…
…始知有三筆存款……遭他人於七十九年六月二十八日盜領」。上訴人就被上訴人何
時知悉系爭存款遭提領之事，雖有爭執，惟被上訴人於八十一年三月十二日提起刑事
附帶民事訴訟，經上訴人同日收受訴狀繕本，有原法院八十一年度附民字第二四七號
附帶民事訴訟卷足憑。其附帶民事訴訟雖因不合法，經駁回確定，依上開說明，仍應
認為已對於上訴人為請求之表示。故不論被上訴人係七十九年六月三十日或同年七月
三日知悉系爭存款遭上訴人提領之事，迄八十一年三月十二日上訴人收受訴狀繕本送
達時，均未逾二年。嗣刑事部分經發回原法院更審後，被上訴人復於八十一年七月一
日提起附帶民事訴訟（八十一年度附民字第六○一號），被上訴人距其請求時亦未逾
六個月，被上訴人之請求權顯未罹於時效，上訴人以時效抗辯，自無可採。查被上訴
人主張，甲○係已故魏詩昀之配偶、丙○○係魏詩昀之子，而魏詩昀已於七十九年六
月二十五日死亡之事實，有戶籍謄本及死亡證明書可稽。上訴人雖辯稱，魏詩昀生前
並無生育能力，故被上訴人丙○○並非魏詩昀之子云云。惟依丙○○戶籍登記資料之
記載，其係七十七年十月三十日出生，生父確為魏詩昀；魏詩昀迄至七十九年六月二
十五日死亡時，亦未提起否認子女之訴訟，尚難空言推翻戶籍登記簿之登載。次查，
如附表二所示之定期存款，均係魏詩昀之名義，魏詩昀死亡後，乙○○於七十九年六
月二十八日、同年七月五日先後辦理解約，提領存款本息（扣除利息所得稅、印花稅
）共二百二十三萬零一百四十三元及美金三千二百二十八元八角之事實，為兩造所不
爭執，並有台灣銀行及中國信託商業銀行函送之開戶資料、定期存單、存取款憑條可
稽。上訴人雖辯稱，系爭存款本屬乙○○所有，僅信託為魏詩昀之名義云云。然依台
灣銀行總行營業部檢送魏詩昀於該行國外營業部帳號第000000000000號
，總行營業部帳號第000000000000號、第000000000000號
之開戶資料、自開戶後至結清時之存取款記錄資料及存取款憑條顯示，附表二編號一
所示美金存款，於六十八年七月十日即由魏詩昀以一年為期之定期存款方式存入美金
一千五百九十三元零四分，七十三年十一月十四日以前到期本息續存，迄七十三年十
一月十四日，本息為美金二千三百五十九元六角七分；而自七十四年以後，即以自動
轉期之方式，本息續存，迨上訴人提領時，其本息為美金三千二百二十八元八角。核
與上訴人乙○○所稱，該美金存款係其於七十八年間，將其已到期之定期存款，改為
魏詩昀之名義寄存者不符。又附表二編號二所示存款有二筆，其中存單號碼0000
000號金額三十一萬七千六百四十三元之存款，原係魏詩昀於七十六年八月二十五
日存入四萬元，至七十七年八月二十六日到期，提領後再存入三十萬元，七十八年八
月二十六日到期本息續存；另存單號碼0000000號金額四十二萬二千六百八十
一元之存款，亦係魏詩昀於七十九年五月四日以轉帳整存整付儲蓄存款之方式存入，
均無以證明係由其芫軒以其於七十八年、七十九年間已到期之存款所轉入。另附表二
編號三所示存款部分，中國信託商業銀行雖覆稱，魏詩昀自開戶日起，在該行之所有
定期存款往來資料，因追溯日太久，電腦檔案詳情無法查出。惟由魏詩昀於七十五年
七月七日因印鑑遺失而辦理更換印鑑資料及其於七十三年申報七十二年之綜合所得稅
，已有中國信託銀行利息所得資料觀之，堪信其於七十二年在中國信託商業銀行即有
定期存款往來，並非乙○○所辯，係其在該銀行之定期存款到期後，於七十八年八月
三日、同年十二月九日、及七十九年三月十二日轉存為魏詩昀之名義。況附表二編號
三所示存單號碼0000000號金額四十四萬元，及存單號碼0000000號金
額八十萬元之二筆存款，係分別於七十八年八月三日及七十八年十二月九日存入，該
二筆存入憑單均為魏詩昀筆跡，為上訴人所不爭，尤難遽認系爭存款為上訴人乙○○
以自己之存款所轉存。再查，上訴人乙○○在中國信託銀行之定期存款三筆，即編號
九三七七○六號、金額十七萬八千六百九十七元，編號九五四一二五號、金額三十五
萬元，編號九五八三五七號、金額十五萬元，均係七十八年五月五日中途解約，其中
前二筆本息合併續存，總金額為五十三萬六千三百十九元，有該定期信託存入憑單可
稽，自與魏詩昀名義之系爭存款無關。另筆金額十五萬元之存單於七十八年五月五日
到期，雖併同魏詩昀名義金額十萬元之本息（存單號碼0000000，七十八年六
月二十六日到期，中途解約），合計二十五萬四千七百九十一元另行續存（存單號碼
0000000號），於七十八年十一月五日到期後，又以其本息二十六萬五千二百
零九元續存（存單號碼0000000號），嗣於七十九年三月七日到期後，即予結
清，提出其本息，且不在被上訴人本件所請求之範圍，自亦與系爭存款無涉。按所謂
信託行為，係指委託人授與受託人超過經濟目的之權利，而僅許可其於經濟目的範圍
內行使權利之法律行為而言。信託係因委託人信賴受託人代其行使權利而成立，自須
受託人與委託人間有此信託契約之合意始可成立。因此，主張信託關係存在之委託人
，應就與他方已成立信託契約之合意，負舉證責任。系爭存款均係已故魏詩昀之名義
，上訴人不能舉證證明乙○○與魏詩昀間有信託契約存在。徒以魏詩昀婚後因健康因
素，並無固定工作，所得甚微，據以主張系爭存款係乙○○所有，而信託為魏詩昀之
名義存入，自不可採（上訴人於更二審時否認有信託關係）。又上訴人既不能證明系
爭存款係乙○○所有存款所轉存，則所辯，乙○○與魏詩昀縱無信託關係，亦係通謀
虛偽意思表示，系爭存款依法仍為乙○○所有云云，亦無足取。至於上訴人另辯稱，
魏詩昀生前將其存摺及印鑑章交付乙○○保管，並授權其使用，乙○○有權領取系爭
存款云云。惟魏詩昀既已死亡，其生前縱曾授權乙○○領取系爭存款，依民法第五百
五十條之規定，其委任關係亦因當事人一方死亡而消滅，上訴人抗辯有權領取，當無
可取。上訴人猶於魏詩昀死亡後，領取其存款，自屬侵害其繼承人之權利，其所提匡
繼武、魏啟明之證明書及魏詩昀生前之札記，即難執為有利之證明。復查，系爭存款
係上訴人二人所領取，丁○○並於刑事偵查中承認「……我亦未告知（銀行承辦人員
）我弟弟已死亡」等語。足認上訴人二人均明知系爭存款為已故魏詩昀所有，竟隱瞞
銀行承辦人員，以魏詩昀名義提領，應負共同侵權行為之責任。丁○○並因共同行使
偽造文書罪，經判處有期徒刑一年，減為有期徒刑六月，緩刑三年確定，有刑事卷可
考。又被上訴人甲○於台灣台北地方法院檢察署七十九年度偵字第九四七四號偽造文
書案件偵查中，雖對於乙○○之辯解表示「沒有」意見。惟被上訴人甲○對於上訴人
提出告訴後，旋又改提自訴，其於偵查中或自訴程序中，迭陳上訴人如何盜領系爭存
款，並未承認該存款係乙○○所有，且在八十年三月二十五日申報遺產稅時，亦將該
等定期存款列入申報，自難以其對於乙○○之刑事辯解，消極的不表示意見，遽認為
已承認該辯解之事實屬實，尤不發生民事上自認之效力。上訴人又以乙○○為魏詩昀
支付喪葬費共一百零五萬元，主張與本件抵銷云云。惟因故意侵權行為負擔之債，其
債務人不得主張抵銷，民法第三百三十九條定有明文。上訴人二人明知無權領取系爭
存款，竟予領取，故意侵害被上訴人之權利，依上開規定，其因此所負擔之債，自不
得主張與喪葬費抵銷。綜上所述，被上訴人基於侵權行為之法律關係，請求上訴人連
帶賠償如附表一所示之金額，及自其領取系爭存款之翌日起均至清償日止，按法定利
率計算之利息，自屬有據，應予准許等詞，為其判斷之基礎。
惟查原審以附表二、編號三所示存單號碼0000000號、金額四十四萬元，及存
單號碼0000000號、金額八十萬元之二筆存款，係分別於七十八年八月三日及
七十八年十二月九日存入，該二筆存入憑單均為魏詩昀筆跡，為上訴人所不爭云云。
惟上訴人已於原審一再爭執該存入憑單非魏詩昀筆跡，主張中國信託商業銀行三筆定
期存款信託存入憑單及七十二年十月十一日之開戶申請書，均為乙○○之筆跡等語（
見原審更(一)卷第二宗第四二頁至四三頁，更(二)卷第一宗第九六頁反面），原審上開認
定，顯與卷證資料不符，本院上次發回意旨並已指明，原審不察，仍誤認上訴人不爭
執該存入憑單為魏詩昀之筆跡，而為不利於上訴人之判斷，已有可議。又關於系爭台
銀美金存款，上訴人謂係乙○○於六十八年七月十日以魏詩昀名義存入（見原審更(二)
卷第一宗第九五頁），原判決竟稱上訴人係謂該美金存款乃乙○○於七十八年間將已
到期之定期存款，改以魏詩昀之名義寄存，核與台灣銀行總行營業部檢送之資料不符
云云，而為錯誤之認定，亦有未合。再關於原判決附表二編號二第一筆系爭台銀四十
二萬二千六百八十一元存款及同編號第二筆系爭台銀三十一萬七千六百四十三元存款
，上訴人主張該二筆存款均係由上訴人乙○○結清自己在台銀之帳戶存款領取本息後
，再以魏詩昀之名義存入，此均有開戶資料登錄單、扣繳憑單可稽，該系爭款項為乙
○○所有，僅借用魏詩昀名義而已，並聲請向台灣銀行查明有關開戶、存入、轉帳金
額等情形（見原審更(二)卷第一宗第九四頁）。原審就上訴人此項重要之攻擊防禦方法
，竟置而不論，不向台灣銀行函查，且未於判決理由中說明何以不足採之意見，遽認
上訴人不能證明前述二筆系爭存款係上訴人乙○○以其於七十八年、七十九年間已到
期之存款所轉入，而為上訴人不利之認定，亦嫌率斷，且有判決不備理由之違法。查
本件系爭存款是否如上訴人所稱原係上訴人乙○○所有，借用魏詩昀名義存入，其借
名存款之法律關係如何﹖若系爭存款原為魏詩昀所有，因魏詩昀生前患有妄想型精神
分裂症，長期於台大醫院門診或日間留院治療，婚後不久即賦閒在家，則系爭存款之
錢從何而來﹖原審未詳予查明審認，遽以上開理由為上訴人敗訴之判決，自難昭折服
。本件事實未臻明瞭，本院無從為法律上之判斷。上訴論旨，指摘原判決不當，求予
廢棄，非無理由。
據上論結，本件上訴為有理由，依民事訴訟法第四百七十七條第一項、第四百七十八
條第一項，判決如主文。
中      華      民      國    八十九    年      九      月    二十九    日
                              最高法院民事第二庭
                                  審判長法官  曾  桂  香
                                        法官  劉  延  村
                                        法官  劉  福  聲
                                        法官  黃  秀  得
                                        法官  陳  重  瑜
      右正本證明與原本無異
                                              書  記  官
中      華      民      國    八十九    年      十      月     十一     日


司法院資訊處製作；財團法人民間司法改革基金會備份。
